臺灣高等法院民事判決　　　　　　　　　　　　　　　九十三年度重上字第六四號
　　上　訴　人　甲○○
　　訴訟代理人　陳　明律師
　　被上訴人　　玉山商業銀行股份有限公司
　　法定代理人　黃永仁
　　訴訟代理人　石宜琳律師
　　複代理人　　沙慧貞律師
當事人間請求塗銷抵押權登記事件，上訴人對於中華民國九十二年十二月二十六日臺
灣臺北地方法院九十一年度重訴字第一一三五號第一審判決提起上訴，並為訴之追加
，本院於九十三年十一月二十三日言詞辯論終結，判決如下：
    主      文
上訴及追加之訴均駁回。
第二審（含追加之訴部分）訴訟費用由上訴人負擔。
    事實及理由
一、按訴之變更或追加，非經他造同意，不得為之。但請求之基礎事實同一者，不在
    此限。民事訴訟法第四百四十六條第一項、第二百五十五條第一項第二款分別定
    有明文。又所謂「請求之基礎事實同一」者，係指變更或追加之訴與原訴之主要
    爭點有其共同性，各請求利益之主張在社會生活上可認為同一或關連，而就原請
    求之訴訟及證據資料，於審理繼續進行在相當程度範圍內具有同一性或一體性，
    得期待於後請求之審理予以利用，俾先後兩請求在同一程序得加以解決，避免重
    複審理，進而為統一解決紛爭者，即屬之（最高法院九十一年度台簡抗第三三號
    裁判參照）。本件上訴人原依侵權行為法則及不當得利法律關係請求被上訴人塗
    銷抵押權登記，於本院追加依民法第七百六十七條中段除去妨害請求權，請求被
    上訴人塗銷抵押權，雖不為被上訴人同意，惟上訴人之追加，其請求之基礎事實
    均為被上訴人疏未依規定審核開戶對保，致為他人冒貸並設定本件之抵押權，且
    追加部分之證據資料等均有共通性，核屬請求之基礎事實同一，依前揭說明，自
    無庸被上訴人同意，核先敘明。
二、本件上訴人主張：伊未在被上訴人銀行開立帳戶，從未向被上訴人貸款，亦未將
    所有坐落臺北市○○區○○段一小段一二三地號之土地及其上建物門牌號碼臺北
    市○○○路二十八號（下稱系爭房地）設定新台幣（下同）二千三百萬元之最高
    限額抵押權（下稱系爭抵押權）予被上訴人為貸款之擔保，系爭抵押權於民國八
    十七年六月二十三日登記時，伊在國外，並未委任蔡忠勳辦理貸款及設定抵押權
    事宜，被上訴人銀行供撥放貸款之伊名義帳戶，是由訴外人謝建台偽造伊之署押
    而開立，系爭抵押權係訴外人蔡忠勳冒伊之名所為，且被上訴人就本件貸款之申
    請、抵押權設定、貸款之撥放，從未與伊接觸，顯有重大過失。伊發現後，與被
    上訴人聯絡，被上訴人以需時間調查為由，俟伊赴美期間竟對伊聲請法院核發支
    付命令，伊大嫂收受支付命令後，並未拆閱，亦未告知伊，致伊未能於法定期間
    內異議，嗣兩造再協調時，蔡忠勳承認係其冒貸，被上訴人即撤回對伊其他財產
    之執行，且撤回系爭抵押權之查封登記，足見被上訴人知其貸款有疏失。另蔡忠
    勳匯款至伊美國帳戶之款項，係伊委託蔡忠勳出租房屋，蔡忠勳將租金及其他友
    人返還伊之款項匯入，與蔡忠勳另於八十四年間冒伊名義貸款之款項無關，被上
    訴人自難以該八十四年間之冒貸案證明伊有委任蔡忠勳抵押貸款，而被上訴人貸
    款並未確實對保及審核，致蔡忠勳冒貸成功，令伊之系爭房地受有抵押權負擔之
    損害，被上訴人無法律上原因而受有抵押權之利益，爰依民法第一百八十四條、
    第一百八十八條第一項、第一百七十九條、第七百六十七條中段規定，請求判命
    被上訴人塗銷系爭抵押權登記之判決（原審為上訴人敗訴判決）。上訴聲明：(一)
    原判決廢棄。(二)被上訴人應將台北市松山地政事務所就如原判決附表一、二所示
    之抵押權予以塗銷。
三、被上訴人則以：上訴人委任蔡忠勳出租系爭房地，為上訴人所自承，而上訴人長
    年旅居國外，將在臺事務委由好友蔡忠勳全權處理，乃人之常情，而本件抵押貸
    款之相關文件之印文係真正，且蔡忠勳持有上訴人之印鑑章、系爭房地之權狀正
    本及
    權人須提供不動產權狀及印鑑、
    人所有之系爭房地權狀正本、印鑑章及
    是可知上訴人確有委任蔡忠勳為本件之貸款。另系爭房地於八十九年九月五日曾
    出租與訴外人林嘉宏，此已在系爭抵押權設定之後，且出租系爭房地並無庸交付
    權狀正本及印鑑章，上訴人主張因委任蔡忠勳出租系爭房地而交付權狀正本，與
    事實不符，且有違常情。況伊於九十年十一月十五日向苗栗地方法院聲請對上訴
    人發支付命令，上訴人於收受支付命令裁定後，並未於法定期間內提出異議，伊
    於九十一年二月五日已取得該支付命令確定證明書，益足見上訴人有委任蔡忠勳
    之情，否則當無任令支付命令確定之理。再由系爭房地於八十四年十二月間向伊
    銀行天母分行設定抵押貸款後，蔡忠勳即匯款二十四萬元美金至上訴人美國帳戶
    ，亦可知上訴人係委由蔡忠勳辦理系爭房地之抵押貸款事宜，縱上訴人主張未委
    任蔡忠勳屬實，亦顯有知悉蔡忠勳為其代理人而不為反對之表示，亦應負授權人
    之責。上訴人既未清償前述債務，其聲請塗銷抵押權即與法不合等語，資為抗辯
    。並答辯聲明：駁回對造之上訴。
四、兩造不爭執事項：
  (一)被上訴人於系爭房地上設定系爭抵押權，有台北市建成地政事務所九十三年九月
    十四日北市建地三字第○九三三三一三○七八○○號函檢送之抵押權設定資料可
    稽（見本院卷第一八三頁至一九九頁）。
  (二)系爭抵押權係用以擔保「上訴人於八十七年六月二十五日邀同蔡忠勳、訴外人劉
    翠桃為連帶保證人，向被上訴人之借款一千七百萬元及二百萬元」。
  (三)上訴人自八十七年五月五日至同年十月十三日均不在國內，有上訴人之出入境資
    料可考（見原審卷第一○七頁至一一一頁）。
  (四)前述之貸款申請文件，申請開戶文件上有關上訴人之簽名，均為訴外人謝建台所
    簽，業經證人謝建台證述在卷（見原審卷第四六頁）。
  (五)上訴人曾委任蔡忠勳代為出租系爭房地，由蔡忠勳代理上訴人與訴外人林嘉宏簽
    訂租賃契約，有租賃契約可參（見原審卷第六一頁）。
  (六)蔡忠勳持有上訴人系爭房地之所有權狀原本及印鑑章。
  (七)系爭抵押借款契約、借據及抵押權設定契約書上之上訴人印文係真正。
  (八)上訴人未於法定期間內對被上訴人聲請法院核發之支付命令聲明異議。
五、兩造爭執者，厥為：(一)本件抵押貸款究為上訴人委任蔡忠勳為之，或上訴人應否
    負表見代理之授權人責任。(二)被上訴人有無侵權行為及不當得利之情，上訴人可
    否排除抵押權之登記。茲分述之：
  (一)本件抵押貸款應係上訴人委任蔡忠勳所為：
    上訴人主張本件抵押貸款係蔡忠勳冒貸，被上訴人未盡對保之責，無非係以伊於
    開戶及申請貸款時人在國外，開戶及貸款申請書等文件均非伊簽名，而係謝建台
    所簽，伊雖交付系爭房地所有權狀正本予蔡忠勳，但印鑑章則為蔡忠勳自伊妻舅
    林達雄處騙取而來，且蔡忠勳已自承係其冒貸為主要論據。惟查：
  (1)向金融機構貸款時，向需簽立授信約定書，此為眾所週知之事，而本件合作金庫
    檢送上訴人「八十二年十月二十一日」之授信約定書與系爭抵押貸款上之上訴人
    印文相符，有憲兵學校鑑定可參（見原審卷四十頁、二０六頁），且該授信約定
    書之真正，並為上訴人所是承（見原審卷第一四一頁），然上訴人於八十二年十
    月八日即已出境，迄八十三年十月十九日始入境，有內政部警政署入出境管理局
    檢送上訴人之入出境資料可參（見原審卷第一０八頁），該授信約定書既為真正
    ，而上訴人於授信約定書簽立日又身在國外，由是知辦理該授信約定書當係上訴
    人委由他人用印自明，上訴人既曾因身在國外而委由他人向金融機構辦理用印事
    宜，自難以上訴人身在國外，即遽認以其名義在金融機構所為之貸款行為，均屬
    冒貸。
  (2)蔡忠勳持上訴人所有之印鑑章（八十八年六月二十四日變更前之印鑑）、系爭房
    地之所有權狀，以上訴人在美置產需資金為由，委請上訴人之好友謝建台於八十
    四年十二月間至被上訴人天母分行，以上訴人名義於借款契約、借據上簽署「甲
    ○○」之署押，並由蔡忠勳蓋用「甲○○」之印鑑章，再以系爭房地設定抵押權
    （下稱第一次抵押借款）借款使用，嗣蔡忠勳再於八十七年六月間復邀同謝建台
    於系爭借款契約、借據上由謝建台續簽署上訴人姓名，轉向被上訴人三重分行貸
    款，並以系爭房地再設定抵押權之事實，業據證人謝建台證述在卷（見原審卷第
    四六頁、本院卷第七七頁、一三八頁）。而委任人在國外時，其委任書狀向需經
    我國駐外單位驗證，則為便宜計，央請第三人代本人簽名者，亦非無有，此由謝
    建台前揭證言可知，是亦難執本件之貸款文件非上訴人親簽，即遽認係屬冒貸。
  (3)上訴人主張其交付系爭房地之權狀原本予蔡忠勳，僅在委託其出租系爭房地，蔡
    忠勳竟向其妻舅林達雄騙取印鑑章而為本件之冒貸，並舉證人林達雄為證。林達
    雄亦附和證稱蔡忠勳係於八十六年初以租屋為由，向其騙取上訴人之印鑑章等語
    （見本院卷第五三頁）。惟查依上訴人所言，其並未交付印鑑章予蔡忠勳，且蔡
    忠勳係八十六年初始自林達雄處取得上訴人之印鑑章，然系爭房地於八十四年十
    二月間即已由蔡忠勳代理上訴人向被上訴人天母分行陸續貸款一千五百萬元，並
    地三字第○九三三三一三○七八○○號函檢送之抵押權設定資料可參，斯時（八
    十四年十二月間）林達雄並未將上訴人之印鑑章交付蔡忠勳，則該印鑑章當係上
    訴人交付蔡忠勳甚明。
  (4)八十四年十二月間之第一次抵押貸款，陸續共貸得一千五百萬元，於被上訴人第
    一、二次撥款當日，即轉帳提領並由蔡忠勳匯款五萬元美金（該款雖由第三人郭
    瑜良帳戶內提領，但依上訴人提出之明細表所載，係自上訴人在天母分行帳戶內
    轉帳支出）、十萬元美金至上訴人在美國之帳戶，有被上訴人提出之放款支出傳
    票、存摺取款憑條、往來收入傳票、匯款申請書及匯款水單等件佐證（見本院卷
    第一五四頁至一五八頁、一六○頁、一六四頁、一六六頁至一六九頁），並有上
    訴人提出之被上訴人天母分行之明細表可參（見本院卷第二○八頁），則系爭房
    地第一次抵押借款中有十五萬元美金係由上訴人取得甚明。上訴人雖主張蔡忠勳
    所匯入其美國帳戶之四筆美金，有部分係其委託蔡忠勳出租房屋之租金，有部分
    係其他債務人還款，委託蔡忠勳匯款云云（見本院卷第一一二頁）。然查：該四
    筆匯款中固有二筆美金四萬元、五萬元並非以該次貸款款項匯予上訴人，然另二
    筆美金計十五萬元美金，確係由該貸款中提出兌換美金，再由蔡忠勳匯入上訴人
    在美國之帳戶，業如前述，而上訴人主張其債務人還款部分，復未舉證以實其說
    ，是其此之主張，尚非可採。而系爭房地於八十七年六月二十五日設定系爭抵押
    權向被上訴人三重分行貸款一千九百萬元，於貸放當日即提領一千五百十萬元清
    償天母分行之舊欠，並塗銷第一次抵押權登記，亦有被上訴人提出之放款支出傳
    票、收入傳票、取款憑條、轉帳支出單、建成地政事務所網路申報異動索引可稽
    （見本院卷第九一頁至九六頁、一二０頁、一八一頁），足見上訴人之第二次抵
    押借款即系爭借款目的係為借新還舊甚明，況上訴人於第一次抵押借款中既已使
    用部分款項，已如前述，其主張其並未使用分文，該次抵押借款非其所貸，即難
    採信。至其主張該貸款之本息為蔡忠勳繳納，亦可證該貸款係蔡忠勳冒貸云云。
    然該次貸款一千五百萬元，上訴人固僅取得十五萬元美金，其餘款項則匯至蔡忠
    勳本人帳戶，由蔡忠勳使用，惟上訴人與蔡忠勳既為多年好友，並委由蔡忠勳出
    租系爭房地，二人關係密切，其願借款予蔡忠勳使用，亦不違常情，況上訴人之
    貸款，亦須委由蔡忠勳按期清償本息，本屬當然，所辯均屬其內部關係，難為其
    有利之認定。又依上訴人提出之天母分行帳戶明細表所載「還本繳息ｋ00000000
    」，而「Ｚ000000000」又為上訴人之
    （見原審卷第二七頁），是繳納本息之債務人是否為蔡忠勳，亦非無疑。況退而
    言之，縱貸款本息係蔡忠勳繳納屬實，惟蔡忠勳因使用第一次貸款較多數額，且
    上訴人經常出國，繳納貸款本息或有不便而約定先由蔡忠勳負責繳納，亦屬可能
    而合理，上訴人以此主張係遭冒貸，亦無可採。
  (5)本件被上訴人辯以其對上訴人有抵押債權存在，經聲請苗栗地院核發支付命令，
    由上訴人同
    異議，已告確定，此為兩造所不爭，並經原審調閱台灣苗栗地方法院九十年度企
    字第一三三七四號支付命令卷核閱屬實，且有支付命令暨確定證明書附卷可按（
    見原審卷第五七頁至六○頁）。上訴人雖主張其當時人在國外，且其嫂收受後並
    未告知，致未於法定期間內異議云云。惟上訴人自承其於發現本件冒貸後，即與
    被上訴人聯絡，被上訴人並於九十年十一月間希望其給予被上訴人調查時間，其
    於九十年十一月十七日赴美等語，顯見上訴人於九十年十一月以前即知本件貸款
    事項，倘本件貸款確遭蔡忠勳冒貸，且蔡忠勳已未能按月繳息（此觀支付命令之
    記載可知），則被上訴人自有採取法律行動可能，其於赴美期間，衡情應會請託
    家人就此事件之相關文件為注意處理，是其此之抗辯，亦難採信。況上訴人仍設
    籍國內，其嫂復與上訴人同一
    命令由其嫂收受，當無不即轉知之理，所辯與情理有悖。
  (6)雖據證人謝建台、徐豐揚到庭證述蔡忠勳於事後承認本件貸款係其主導云云在卷
    （見本院卷第五二頁）。惟被上訴人抗辯蔡忠勳因已無財產，且潛逃大陸，上訴
    人於系爭貸款經數年均未異議，且收受支付命令並未異議，認蔡忠勳係為脫免上
    訴人債務而承擔冒貸之責等語。本院審酌證人謝建台於原審證稱蔡忠勳告以上訴
    人在美置產需資金而貸款，上訴人於第一次抵押貸款後已使用部分貸款，且就被
    上訴人對第二次之本件抵押借款聲請法院核發支付命令時，於收受支付命令後並
    未於法定期間內異議，及其雖對蔡忠勳提出告訴，但並未對謝建台為訴追，且蔡
    忠勳已潛逃，並經通緝，又無財產可資清償等情，認蔡忠勳或因本件貸款之多數
    金額供其使用，而為上訴人脫免債務，而承擔其冒貸之責，亦屬可能，是蔡忠勳
    於協商時之陳述，尚難採為上訴人未委任蔡忠勳抵押貸款之有利證據。
  (7)綜上所述，本件應係上訴人委任蔡忠勳向被上訴人天母分行為抵押貸款，為借新
    還舊嗣再委任蔡忠勳向被上訴人三重分行為系爭抵押貸款，用以清償前次之抵押
    貸款，是上訴人主張其身在國外，申請文件非其親簽，印鑑章為蔡忠勳騙取云云
    ，尚非可採。
  (二)被上訴人無侵權行為及不當得利之情，上訴人不得排除抵押權之登記：
  (1)系爭抵押貸款既係上訴人委由蔡忠勳為之，業如前述，則本件之抵押債權即屬真
    正，縱被上訴人就系爭貸款之對保或有未盡注意之情，然系爭抵押債權既屬真正
    ，被上訴人自無侵權行為及不當得利可言。況本件縱如上訴人主張係蔡忠勳冒貸
    者屬實，惟上訴人就被上訴人聲請核發之支付命令並未異議，為兩造所不爭執，
    則兩造間確有「抵押債權存在」之事實，亦應可認定。
  (2)另兩造間確有「抵押債權存在」之事實，業如前述，則上訴人以系爭房地上所設
    定之抵押權係侵害其權利，追加依民法第七百六十七條中段請求排除侵害，亦非
    正當。
六、從而，上訴人本於侵權行為、不當得利及追加民法第七百六十七條中段，請求被
    上訴人塗銷系爭抵押權登記，為非正當，不應准許。原審駁回上訴人之請求，理
    由雖有不同，但結論並無二致，仍應認上訴及追加之訴均無理由。上訴意旨，仍
    執陳詞，指摘原判決不當，求予廢棄改判，為無理由，應予駁回上訴及追加之訴
    。
七、本件事證已臻明確，兩造其餘主張與舉證，經審酌核與判決結果不生影響，爰不
    逐一論述，併此敘明。
八、據上論結，本件上訴及追加之訴為無理由，依民事訴訟法第四百四十九條第二項
    、第七十八條，判決如主文。
中　　　華　　　民　　　國　　九十三　　年　　　十二　　月 　　 七　  　日
                              民事第八庭
                                  審判長法  官  鄭  三  源
                                        法  官  王  淇  梓
                                        法  官  周  美  月
正本係照原本作成。
如不服本判決，應於收受送達後二十日內向本院提出上訴書狀，其未表明上訴理由者
，應於提出上訴後二十日內向本院補提理由書狀（均須按他造當事人之人數附繕本）
上訴時應提出委任律師或具有律師資格之人之委任狀；委任有律師資格者，另應附具
律師資格證書及釋明委任人與受任人有民事訴訟法第四百六十六條之一第一項但書或
第二項（詳附註）所定關係之釋明文書影本。
中　　　華　　　民　　　國　　九十三　　年　　  十二 　 月　　　七  　　日
　　　　　　　　　　　　　　　　  　　　書記官  陳  啟  文
附註：
民事訴訟法第四百六十六條之一（第一項、第二項）：
對於第二審判決上訴，上訴人應委任律師為訴訟代理人。但上訴人或其他法定代理人
具有律師資格者，不在此限。
上訴人之配偶、三親等內之血親、二親等內之姻親，或上訴人為法人、中央或地方機
關時，其所屬專任人員具有律師資格並經法院認為適當者，亦得為第三審訴訟代理人
。
